最高法院刑事判決　　　　　　　　　　　　　　　　九十三年度台非字第二二三號
　　上訴人　最高法院檢察署檢察總長
　　被　告　甲○○
右上訴人因被告詐欺案件，對於台灣高等法院台南分院中華民國九十三年四月六日第
二審確定判決（九十二年度重上更(二)字第八二號，起訴案號：台灣台南地方法院檢察
署八十六年度偵字第五二七○號），認為違法，提起非常上訴，本院判決如左：
    主  文
原判決撤銷，由台灣高等法院台南分院依判決前之程序更為審判。
    理  由
非常上訴理由稱：「按依法應於審判期日調查之證據而未予調查者，其判決當然為違
背法令，刑事訴訟法第三百七十九條第十款定有明文。原判決認定甲○○於民國（下
同）八十五年三月間，基於意圖為自己不法之所有之概括犯意，明知其向不詳姓名之
人所取得如附表所示以『謝玉賢』、『許忠興』名義簽發之支票，係屬不能兌現之支
票（俗稱芭樂票），竟連續持向告訴人吳得成佯稱係其銷售汽車所收得之客票，以之
作為借同額現款之擔保，使吳得成陷於錯誤，同意借予同額現款，嗣各該支票均不獲
兌現，吳得成始知受騙，因論被告以連續詐欺罪責。惟查：按詐欺罪以意圖為自己不
法之所有為要件，被告指稱其向告訴人借款時除以『謝玉賢』、『許忠興』簽發之支
票作為擔保外，另簽發其本人名義之支票交付告訴人，告訴人亦承認被告開立客票八
成金額的支票為借款憑證，屆期可提示，客票亦仍留在告訴人處，屆期仍然可以提示
（見重上更二第八二號第二卷第一二六頁），即告訴人對被告借款時係交付二套支票
並不爭執，而被告於九十二年七月十七日刑事呈報狀陳稱：『被告於八十五年二月底
簽發發票人甲○○合作金庫成功支庫（0000000000000 帳號）支票三紙，分別為八五
、二、二九日支票號碼0000000 號面額五三九，六○○元，八五、三、五日支票號碼
0000000號面額二三七，六○○元、0000000號面額三六○，○○○元向吳得成調借金
錢，同時提供『謝玉賢』名義之支票六紙為擔保。被告於八十五年三月初簽發發票人
甲○○合作金庫成功支庫（0000000000000帳號），八五、三、九日支票號碼0000000
號面額一二○，○○○元，支票號碼0000000 號面額一八六，○○○元，彰化銀行南
台南分行（0000000000 帳號）八五、三、廿二日支票號碼0000000號面額三○○，○
○○元，八五、三、廿六日支票號碼 0000000號面額三○○，○○○元，八五、三、
廿六日支票號碼 0000000號面額一五○，○○○元向吳得成調借金錢，同時提供『許
忠興』名義之支票六紙為擔保。而被告本人所簽發之支票均已經告訴人提示兌現，告
訴人本應將『謝玉賢』、『許忠興』簽發之支票返還被告』，並請求法院循支票號碼
、日期向付款銀行查明，按果被告借款時已簽發其本人之支票作為借款憑證，僅係另
交付他人支票作為擔保，事後亦已依約兌現其本人簽發之支票，則不論該作為擔保之
支票有無兌現，告訴人之債權應已消滅，被告依約還債亦難認有何不法所有之意圖，
乃原審對被告上開主張未予調查，此於被告是否應負詐欺罪責顯有影響，自有應調查
之證據未調查之違法。又被告主張其於本件借款前即已於八十四年七月提供台南縣關
廟鄉○○○段一一九二之二、一○之五、三七○之七、二七○之一土地四筆設定一千
五百萬元之抵押予告訴人（沈鴻銘、吳得葫、林秀瑛為告訴人使用之人頭），價值已
逾三千萬元之數，足證借款當時被告非無給付能力，並提出不動產登記謄本為證（見
卷附八十八年一月六日辯護狀證三）乃原審對此亦未予調查，即於判決內認定被告為
告訴人設定之抵押權，均係在被告向告訴人借得款項且擔保支票退票後所為，其認定
核與卷證不符，且亦有應調查之證據未調查之違法。案經確定，且於被告不利，爰依
刑事訴訟法第四百四十一條、第四百四十三條提起非常上訴，以資糾正」等語。
本院按依法應於審判期日調查之證據，未予調查，致適用法令違誤，而顯然於判決有
影響者，該項確定判決，即屬判決違背法令，應有刑事訴訟法第四百四十七條第一項
第一款規定之適用。查原判決依調查證據之結果，於事實欄內記載被告甲○○於八十
五年三月間，基於意圖為自己不法之所有之概括犯意，明知其向不詳姓名人所取得如
原確定判決附表所示以「謝玉賢」、「許忠興」名義簽發之支票，係屬不能兌現之支
票（俗稱芭樂票），連續持向台南縣楠西鄉○○路二八八巷四十一弄五十五號之吳得
成，佯稱係其銷售汽車所收得之客票，以之作為借同額現款之擔保，使吳得成陷於錯
誤，同意借予同額現款，嗣各該支票均不獲兌現，吳得成始知受騙等情。於理由內雖
已敘明上開事實，業據告訴人吳得成在歷次偵審中指述不移，被告亦不諱言有持上開
支票，向告訴人調借現款等事，有上開支票及退票理由書在卷足憑，並「謝玉賢」、
「許忠興」名義之支票，顯係屬不能兌現之俗稱所謂「芭樂票」之論據；而以被告辯
稱上開支票均係莊盛宇（即莊春生）持交作為抵償欠債而來，惟為莊盛宇所堅決否認
，被告亦無從提出莊盛宇曾向其借款之任何事證，而謂被告所辯，為無足採信。惟被
告指稱其向告訴人借款時除以「謝玉賢」、「許忠興」簽發之支票作為擔保外，另簽
發其本人名義之支票交付告訴人；告訴人於原審經訊以：「被告開立客票八成金額的
支票交給你作為借款憑證，屆時你可以提示，另外客票部分仍然留在你處，屆期仍然
可以提示，對否？」時，供稱：「是的」（見更(二)卷二第一二六頁），顯見告訴人確
亦坦認被告借款時，須同時交付客票及其本人簽發之支票。而被告於九十二年七月十
七日在原審提出之「刑事呈報狀」陳稱：「一被告於八十五年二月底簽發發票人甲○
○合作金庫成功支庫（0000000000000帳號）支票三紙，分別為八五、
二、二九日支票號碼0000000號面額五三九六○○元，八五、三、五日支票號
碼0000000號面額二三七六○○元、0000000號面額三六○○○○元向
吳得成調借金錢，同時提供『謝玉賢』名義之支票六紙為擔保。二被告於八十五年三
月初簽發發票人甲○○合作金庫成功支庫（0000000000000帳號），八
五、三、九日支票號碼0000000號面額一二○○○○元，支票號碼00000
00號面額一八六○○○元，彰化銀行南台南分行（0000000000帳號）八
五、三、二二日支票號碼0000000號面額三○○○○○元，八五、三、二六日
支票號碼0000000號面額三○○○○○元，八五、三、二六日支票號碼000
0000號面額一五○○○○元向吳得成調借金錢，同時提供『許忠興』名義之支票
六紙為擔保。三前二項甲○○名義之支票均由吳得成提示兌現，此請鈞院向前開銀行
函查即明，惟吳得成卻未返還供擔保之支票。……」（見更(二)卷一第一五五頁反面）
。茍被告借款時已簽發其本人之支票作為借款憑證，僅係另交付「謝玉賢」、「許忠
興」之支票作為擔保，事後亦已依約兌現被告簽發交付告訴人之上開支票，則不論該
作為擔保之支票有無兌現，被告既已清償前揭借款，即無不法所有意圖之可言。是被
告持交上開「謝玉賢」、「許忠興」之支票為其向告訴人借款擔保之同時，是否併亦
交付其所簽發且均已兌現付款之前揭支票與告訴人，即與被告向告訴人借款時有無不
法所有意圖之事實認定，至有關係，而為法院於審判期日應依職權調查之事項。原確
定判決理由中亦記載被告辯稱：「告訴人吳得成提供資金自八十三年間至八十五年三
月止由被告接洽借貸予第三者，由被告簽自己名義之支票（合作金庫成功支庫甲存○
三｜0000000000號、彰化商業銀行南台南分行甲存0000000000
號）交予告訴人兌現償還貸款（八十五年四月前均有兌現），前揭客戶交付被告之支
票告訴人要求暫放其處以為擔保，俟被告簽發之支票兌現則須返還被告，由被告向該
等客戶求償，詎告訴人卻食言仍扣住該等支票不還，被告一方面無支票得以向客戶求
償，取得資金，一方面告訴人非但不再提供資金予被告周轉，甚且逕自將該等客戶之
支票提示，亦不告知被告兌現情形如何，雙重之封鎖致使被告財務無法運轉」等語（
見原確定判決第二頁第四至十二行）。乃原審對被告上開聲請及辯解悉未調查，復均
未於理由中詳加說明記載，此於被告是否應負詐欺罪責顯有影響，自有應於審判期日
調查之證據而未予調查之違法。至非常上訴意旨指稱被告已提供土地設定抵押權予告
訴人，以為借款擔保，原確定判決之認定與卷證不符一節，因原確定判決並未認定被
告借款當時已無資力，且卷內亦無台南縣關廟鄉○○○段一○之五、二七○之一地號
之土地登記謄本，此部分之上訴意旨，要屬誤會。案經確定，非常上訴意旨執以指摘
原確定判決違法，為有理由，且於被告不利，為維持被告審級利益之必要，應由本院
將原判決撤銷，由原審法院依判決前之程序更為審判，以資糾正。
據上論結，應依刑事訴訟法第四百四十七條第二項前段，判決如主文。
中　　　華　　　民　　　國　　九十三　　年　　　九　　　月　　二十三　　日
                              最高法院刑事第八庭
                                  審判長法官  陳　炳　煌
                                        法官  陳　世　雄
                                        法官  韓　金　秀
                                        法官  吳　信　銘
                                        法官  徐　文　亮
      右正本證明與原本無異
                                              書  記  官
中　　　華　　　民　　　國　　九十三　　年　　　九　　　月　　二十四　　日
                                                                        Ａ
